【裁判字號】    95,上,582
【裁判日期】    951017
【裁判案由】    給付補償費
【裁判全文】
臺灣高等法院民事判決                   95年度上字第582號
上  訴  人  甲○○
訴訟代理人  呂丹琪律師
被 上 訴人  財團法人台灣省私立八德殘障教養院
法定代理人  乙○○
訴訟代理人  沈宏裕律師
            陳宏瑄律師
上列當事人間請求給付補償費事件，上訴人對於中華民國九十五
年五月十八日台灣桃園地方法院九十四年度訴字第二０二號第一
審判決提起上訴，經本院於九十五年十月三日言詞辯論終結，判
決如下：
    主    文
原判決關於駁回上訴人後開第二項之訴及該部分假執行之聲請，
暨命上訴人負擔訴訟費用（除確定部分外）之裁判均廢棄。
被上訴人應再給付上訴人新台幣玖拾柒萬柒仟柒佰柒拾貳元。
其餘上訴駁回。
第一、二審訴訟費用由被上訴人負擔十分之七，餘由上訴人負擔
。
    事 實 及 理 由
一、本件上訴人聲明求為判決：(一)原判決關於駁回上訴人後開第
    二項之訴部分，及該部分訴訟費用之裁判均廢棄。(二)被上訴
    人應再給付上訴人新台幣（下同）一百三十七萬八千六百零
    二元。
    被上訴人聲明求為判決：上訴駁回。
二、上訴人起訴主張：伊係被上訴人所有坐落桃園縣大溪鎮○○
    段五四０、五四二及五四三地號（重劃前為同鎮○○段四０
    六地號，面積一萬九千七百十平方公尺）土地，就其中面積
    三千一百五十三點一四五平方公尺土地（下稱系爭土地）三
    七五租約之佃農，被上訴人於民國（下同）八十三年九月間
    ，因系爭土地重劃變更地目為建築用地，而主張終止租約，
    經本院九十年度上更(一)字第七五號判決確認兩造間就系爭土
    地三七五租約已於八十五年九月二十日終止，兩造間租賃關
    係不存在，並於九十年七月十日確定（下稱前案確定判決）
    。惟被上訴人遲未依法給付伊補償費五百十四萬二千四百六
    十二元，遲至九十二年十二月二十六日始向法院提存其中之
    四百六十七萬零五百元，且漏未計付遲延利息等情。爰依耕
    地三七五減租條例第十七條第一項第五款、第二項第三款及
    民法第二百二十九條、第二百三十三條第一項、第二百零三
    條之規定，求為命被上訴人給付上開提存不足之補償費四十
    七萬一千九百六十四元及法定遲延利息一百八十萬八千三百
    十五元，合計二百二十八萬零二百七十九元，及其中四十七
    萬一千九百六十四元部分自九十五年二月二十四日言詞辯論
    意旨（續）狀繕本送達之翌日起，加付法定遲延利息之判決
    （原審判命被上訴人應給付四十九萬七千三百二十四元本息
    ；而駁回上訴人其餘之訴。上訴人僅就其敗訴金額一百七十
    八萬二千九百五十五元本息之其中一百三十七萬八千六百零
    二元部分聲明不服，其餘部分未據一併聲明不服，已告確定
    ；而被上訴人就其敗訴部分未聲明不服，亦已確定）。
    被上訴人則以：上訴人於前案確定判決確認系爭土地三七五
    租約已經合法終止前，未曾向伊為請求補償費之意思表示，
    其於八十七年七月九日之申請書並未合法送達予伊之院長廖
    學義，且本件給付並未定有期限，則伊於九十二年十二月二
    十六日向法院所為之提存，並未遲延給付；又上訴人主張反
    覆不定，於八十五年間在桃園縣政府耕地租佃委員會調處時
    ，拒絕受領伊依法計算之補償費，則伊給付縱有遲延，亦係
    不可歸責於伊，上訴人自不得請求給付遲延利息。況上訴人
    係於九十四年二月間始訴請給付補償費，其超過五年之遲延
    利息部分亦已罹於時效云云，資為抗辯。
三、兩造不爭執之事實：
  (一)兩造間就系爭土地訂有三七五租約，在租約期間屆滿前之八
    十三年九月間，被上訴人以系爭土地重劃變更地目為建築用
    地，而主張終止租約，經本院九十年度上更(一)字第七五號判
    決確認系爭土地之三七五租約已於八十五年九月二十日合法
    終止，兩造間就系爭土地所訂定三七五租約之租賃關係不存
    在，並於九十年七月十日確定（見原審(一)卷五七頁至六一頁
    之三七五租約、八十六頁至九四頁之本院九十年度上更(一)字
    第七五號民事判決暨確定證明書）。
  (二)被上訴人就其應補償上訴人之補償費五百十四萬二千四百六
    十二元，已於九十二年十二月二十六日向原審法院提存所提
    存其中之四百六十七萬零五百元，經該提存所以九十二年度
    存字第二九九七號清償提存事件准予提存後，該筆提存金已
    為上訴人所領取（見原審(一)卷一七九頁至一八０頁之大溪地
    政事務所九十五年一月十八日溪地價字第0950000523號函檢
    附系爭土地八十五年之公告現值資料、二二三頁之桃園縣政
    府稅捐稽徵處大溪分處九十五年二月九日桃稅溪壹字第
    0950030512號函復之系爭土地增值稅資稅額、原審(二)卷十四
    頁之系爭土地地價謄本、原審(一)卷四四頁之提存書）。
四、上訴人主張伊已先後於八十五年十二月十二日調處時，以口
    頭，及於八十七年七月九日再以申請書向被上訴人請求給付
    補償費等情。雖為被上訴人所否認，惟查：
  (一)按給付無確定期限者，債務人於債權人得請求給付時，經其
    催告而未為給付，自受催告時起，負遲延責任，民法第二百
    二十九條第二項前段定有明文；又按耕地三七五減租條例第
    十七條第二項僅規定：出租人依同條第一項第五款之規定終
    止租約時，應給予承租人補償，並未規定給付之確定期限，
    是承租人請求出租人補償，僅以租約經出租人依該條第一項
    第五款規定終止為前提，並非承租人先為返還耕地後始得請
    求補償（最高法院九十四年度台上字第七六九號判決參照）
    。是承租人請求出租人給付補償費，而出租人未給付補償費
    者，出租人自受催告時起，始負遲延給付之責任。又按民法
    第一百二十九條第一項第一款所稱之請求，並無需何種方式
    ，祇債權人對債務人表示請求履行債務之意思即為已足（最
    高法院五十一年台上字第四九Ｏ號及五十一年台上字第三五
    ＯＯ號判例參照）。查上訴人於八十五年十二月十二日進行
    調處程序中曾陳述：「請求按土地公告現值一點四倍補償，
    增值稅由地主（指被上訴人）負擔，假使公告現值低於一萬
    五千元，以一萬五千元計算」等語（見原審(一)卷一九二頁之
    該調解程序筆錄），上開對話之意思表示並到達於在場之被
    上訴人，此為兩造所不爭執；堪認上訴人已向被上訴人表示
    請求被上訴人給付補償費之意思，依上開說明，應認上訴人
    就本件補償費已於八十五年十二月十二日向被上訴人為請求
    。
  (二)況上訴人另於八十七年七月九日再以申請書向被上訴人請求
    給付本件補償費，委由訴外人即被上訴人之另一佃農吳德坤
    於當日將申請書送交被上訴人之院長廖學義收受一節，已據
    其提出上開申請書為證（見原審(一)卷二二頁至二五頁）。雖
    被上訴人否認曾收受該申請書，但查：被上訴人所不否認為
    真正之由其前所委請吳武川律師製作之「財團法人私立八德
    殘障教養院對邱維長等人三七五租佃補償費發放清冊」（被
    上訴人已於其後之九十二年十二月二十六日依該清冊所列應
    給付上訴人補償費四百六十七萬五百元，據以辦理提存），
    於「事實經過欄」之末載明：「本案經過台灣桃園地方法院
    、台灣高等法院及最高法院判決，確認雙方三七五租賃關係
    已終止。佃農（含上訴人在內）於八十七年七月九日向本院
    申請請求發給補償費（附件七）」等語（見原審(一)卷十六頁
    至十八頁），並將上開申請書列為附件七資料（見原審(一)卷
    二二頁至二五頁），已足證明被上訴人於八十七年七月九日
    確已收到上訴人之上開申請書，而上開申請書內業已載明：
    「主旨：為（誤寫未）租佃事件，請求補償承租人甲○○一
    千七百六十五萬六千八百元…說明：承租人自台灣光復後即
    承租台灣省私立八德殘障教養院（被上訴人所有桃園縣大溪
    鎮○○段土地耕作，計甲○○四Ｏ六地號內零點三二五一甲
    …現農地重劃變更非耕地，出租人為收回農地而終止租約，
    敬請體恤承租人家境，維生所得，給予補償」（見原審(一)卷
    二二頁至三三頁），已明確表示請求被上訴人給付補償費之
    意思，且為被上訴人所知悉，更於其後製作之補償費發放清
    冊中予以敘明，應認上訴人就本件補償費已於八十七年七月
    九日再次向被上訴人為請求。
  (三)雖被上訴人另抗辯伊委請吳武川律師製作之上開補償費發放
    清冊中所引用之附件七申請書，係至九十二年十二月間伊找
    所有佃農來，佃農提出該份申請書影本，伊始看到，在補償
    費發放清冊中係依申請書上之日期書寫；廖學義並無收受申
    請書之權限云云，並提出證人廖學義在另案本院九十五年度
    上字第四Ｏ三號給付補償金事件中所為否認收受上開申請書
    之證詞筆錄影本為證（見本院卷四五頁至四七頁），惟查被
    上訴人已於上開補償費發放清冊內事實經欄載明：「佃農於
    八十七年七月九日向本院『申請』請求發給補償費」等語（
    見原審(一)卷十六頁背面），已如上述，衡情被上訴人如非於
    該日已收受上開申請書，豈有可能會為如此記載？況被上訴
    人之上開補償費發放清冊係於九十二年十一月十九日製作（
    見原審(一)卷十七頁背面），並將上開申請書列為其附件七，
    果如被上訴人所云伊係於九十二年十二月間找來所有佃農，
    佃農始提出申請書，則被上訴人於同年十一月十九日製作上
    開補償費發放清冊時，何能將上開申請書列為附件七？益見
    被上訴人所為之上開抗辯及證人廖學義所為之上開證詞，全
    不足取。至被上訴人雖又抗辯伊之院長廖學義並無處理本件
    補償費之權限云云，惟查廖學義既為被上訴人教養院之院長
    ，於其業務範圍內即有代表被上訴人之權限；況廖學義於收
    受上開申請書後，既已轉交與被上訴人收受，被上訴人始能
    製作上開補償費發放清冊，並將之列為附件七。足見被上訴
    人所為此部分之抗辯，亦無足取。
  (四)雖被上訴人又抗辯上訴人請求補償所引用之法條有誤，且其
    一方面主張伊終止租約不合法，一方面又向伊請求交付土地
    或給付補償費，其請求反覆顯然衝突，且伊早在八十五年九
    月二十日調處時即已表示系爭土地已變更為非耕地，擬收回
    土地，並依耕地三七五減租條例第十七條有關規定補償承租
    人，當時上訴人陳稱請求按重劃後土地面積百分之三十為補
    償，拒絕受領伊之補償在先，又再請求遲延利息，有違誠信
    原則云云，惟查請求給付補償費，僅需表達請求之意思為已
    足，並不以正確引用法律依據為必要；至上訴人於前案確定
    判決訴訟中抗辯被上訴人尚未補償伊，則系爭耕地租約尚未
    合法終止一節，係為同時履行之抗辯，雖耕地三七五減租條
    例第十七條第二項規定之補償，與同條第一項第五款所規定
    之終止租約收回耕地，並非立於對待給付之關係，固不發生
    同時履行抗辯問題，然其所為之上開抗辯，並不衝突。另被
    上訴人於八十五年九月二十日調處時，雖表示系爭土地已變
    更為非耕地，擬收回土地，並依耕地三七五減租條例第十七
    條有關規定補償承租人；而上訴人則以終止租約不合法，或
    請求按重劃後土地面積百分之三十為補償抗辯，致未達成合
    致之意思表示，惟上訴人嗣已先後於八十五年十二月十二日
    調處時，以口頭，及於八十七年七月九日再以申請書向被上
    訴人請求給付補償費，詎被上訴人竟遲至九十二年十二月二
    十六日始向原審法院提存所提存部分之補償費四百六十七萬
    零五百元（尚不足額四十七萬一千九百六十四元），且漏未
    計付遲延利息，已如上述，則上訴人自得請求給付遲延利息
    ，應屬正當權利之行使，核與誠信原則無違。足見被上訴人
    所為此部分之抗辯，亦無足取。
  (五)雖被上訴人又抗辯上訴人請求給付補償費時，均未定有相當
    期限，不生催告之效力云云。惟查上訴人於八十五年十二月
    十二日向被上訴人為請求給付補償費之意思表示時，固未定
    有相當期限，然上訴人已於其後之八十七年七月九日以申請
    書再向被上訴人為請求給付補償費之意思表示時，實際上已
    經過相當期間，被上訴人仍未為給付，自已發生催告之效力
    。被上訴人直至九十二年十二月二十六日始為部分補償費之
    提存，是上訴人主張被上訴人應自其第二次催告之翌日即八
    十七年七月十日起負給付遲延利息之責任，應屬有據。
五、上訴人雖主張被上訴人既應自八十七年七月十日起負給付遲
    延責任，計至九十二年十二月二十六日被上訴人提存之日止
    ，其遲延日數為一千九百九十三天，遲延利息扣除原判決准
    許部分，尚不足額一百三十七萬八千六百零二元（其計算方
    式為：5,142,462元×5％÷365×1992天－25,360元＝
    1,378,602元），但查：
  (一)按遲延之債務，以支付金錢為標的者，債權人得請求依法定
    利率計算之遲延利息；又應付利息之債務，其利率未經約定
    ，亦無法律可據者，週年利率為百分之五，民法第二百三十
    三條第一項、第二百零三條分別定有明文。準此，兩造就給
    付補償費之遲延利息利率並未約定，依上開規定，自應按週
    年利率百分之五計算。
  (二)本件補償費既自上訴人第二次催告之翌日即八十七年七月十
    日起，被上訴人即應負給付遲延利息之責任，上訴人就系爭
    補償費之請求權亦於是日起即得行使，惟上訴人並未於八十
    七年七月九日請求後六個月內提起訴訟，依民法第一百三十
    條之規定，其時效視為不中斷。而被上訴人遲至九十二年十
    二月二十六日始向原審法院提存所提存部分之補償費；上訴
    人亦遲至九十四年一月三十一日始向桃園縣政府耕地租佃委
    員會聲請調處，此有該耕地租佃委員會調處卷宗可稽，且為
    兩造所不爭執。依民法第一百二十九條第二項第二款之規定
    ，上訴人聲請調處與起訴有同一效力。而本件遲延利息之請
    求權，依民法第一百二十六條之規定，其時效為五年，足見
    上訴人之系爭遲延利息請求權超過五年部分已罹於時效而消
    滅，並已據被上訴人為時效抗辯（見本院卷八一頁至八二頁
    之辯論意旨狀），被上訴人就該部分自得拒絕給付。則被上
    訴人遲延之日數自九十四年一月三十一日回溯五年，即自八
    十九年一月三十一日起至被上訴人提存之前一日即九十二年
    十二月二十五日止為一千四百二十四天（其計算式為：335
    天+365天+365天+359天=1,424天），未超過五年時效，而九
    十二年十二月二十六日被上訴人辦理提存之日，則不應計入
    給付遲延之日數；至自八十七年七月十日起至八十九年一月
    三十日止部分，則已超過五年時效。而被上訴人應給付之補
    償金額為五百十四萬二千四百六十二元，為兩造所不爭執，
    已如上述。則上訴人請求被上訴人遲延1,424天之法定遲延
    利息金額為一百萬三千一百三十二元（其計算式為：5,14
    2, 462元×5％÷365×1,424＝1003,132元，元以下四捨五
    入），扣除原審已判准之遲延利息二萬五千三百六十元，被
    上訴人尚應給付上訴人九十七萬七千七百七十二元（其計算
    式為：1003,132元-25,360元=977,772元）。
六、從而，上訴人依據民法第二百二十九條、第二百三十三條第
    一項及第二百零三條之規定，請求被上訴人給付九十七萬七
    千七百七十二元，自屬應予准許；至超過上開部分（除確定
    部分外）之請求，即屬不應准許。原審就上開應准許部分，
    所為上訴人敗訴之判決，自有未洽。上訴論旨指摘原判決此
    部分不當，求予廢棄改判，為有理由；就上開不應准許部分
    ，所為上訴人敗訴之判決，所持理由雖與本院不同，但其結
    果並無二致，仍應予以維持。上訴論旨指摘原判決該部分不
    當，求予廢棄改判，應認為無理由。
七、至兩造其餘之攻擊或防禦方法及未經援用之證據，經本院斟
    酌後，認為均不足以影響本判決之結果，自無逐一詳予論駁
    之必要，併此敘明。
據上論結，本件上訴為一部分有理由，一部應認為無理由，依民
事訴訟法第四百五十條、第四百四十九條第二項、第七十九條，
判決如主文。
中    華    民    國    95    年    10    月    17    日
                    民事第六庭
                        審判長法  官  林鄉誠
                              法  官  梁玉芬
                              法  官  楊豐卿
正本係照原本作成。
不得上訴。
中    華    民    國    95    年    10    月    17    日
                              書記官  殷丹妮


司法院資訊處製作；財團法人民間司法改革基金會備份。
